【裁判字號】    92,上訴,1394
【裁判日期】    920923
【裁判案由】    偽造文書等
【裁判全文】
臺灣高等法院臺中分院刑事判決            民國九十二年度上訴字第一三九四號
    上  訴  人  臺灣彰化地方法院檢察署檢察官
    被      告  丙○○即洪碧.
右上訴人因被告偽造文書等案件，不服臺灣彰化地方法院中華民國九十二年五月二十
八日第一審判決（民國九十一年度訴字第一三七三號，起訴案號：臺灣彰化地方法院
檢察署民國九十年度偵字第一三二九號），提起上訴，本院判決如左：
    主      文
上訴駁回。
    理      由
一、公訴意旨略以：被告丙○○（原名洪碧玉）係台資機械股份有限公司（下稱台資
    公司）員林廠會計人員，於民國（下同）八十九年七月間某日，未經桃城工業有
    限公司（下稱桃城公司）同意，竟意圖為自己不法之利益，將其代收自國登營造
    股份有限公司（下稱國登公司）所簽發欲監督付款予桃城公司之禁止背書轉讓、
    付款人臺灣中小企業銀行東高雄分行、抬頭具名桃城公司、面額新臺幣（下同）
    五十四萬二千六百十九元、票號ＡＵ0000000號、到期日八十九年七月二
    十八日之支票（下稱系爭支票）一紙侵占入己，並偽刻桃城公司名義之橡皮條戳
    ，假冒桃城公司名義，在該支票背面盜蓋「委任人」、「桃城工業有限公司」、
    「本票面金額委任□□□取款」等字樣，並在「本票面委任□□□取款」之空格
    內簽署自己姓名後，於八十九年七月二十九日存入其所開立之第一商業銀行員林
    分行（下稱第一員林分行）帳號00000000000號戶內兌現，獲取不法
    利益，致生損害於桃城公司，因認被告涉犯刑法第二百十六條、第二百十條行使
    偽造私文書及第三百三十五條第一項侵占罪嫌。
二、按犯罪事實應依證據認定之，無證據不得推定其犯罪事實；又不能證明被告犯罪
    者，應諭知無罪之判決，刑事訴訟法第一百五十四條、第三百零一條第一項分別
    定有明文。又認定不利於被告之事實，須依積極證據，苟積極證據不足為不利於
    被告事實之認定時，即應為有利於被告之認定，更不必有何有利之證據（最高法
    院三十年上字第八一六號判例參照）。另事實之認定，應憑證據，如未能發現相
    當證據，或證據不足以證明，自不得以推測或擬制之方法，以為裁判基礎（最高
    法院四十年台上字第八六號判例參照）。再告訴人之告訴，本以使被告受刑事追
    訴為目的，故其陳述是否與事實相符，自應調查其他證據，以資審認，苟其所為
    攻擊之詞，尚有瑕疵，則在此瑕疵未予究明以前，即不能遽採為斷罪之基礎（最
    高法院六十九年台上字第一五三一號判決參照）。又認定犯罪事實所憑之證據，
    雖不以直接證據為限，間接證據亦包括在內；然而無論直接或間接證據，其為訴
    訟上之證明，須於通常一般之人均不致有所懷疑，而得確信其為真實之程度者，
    始得據為有罪之認定，倘其證明尚未達到此一程度，而有合理之懷疑存在，無從
    使事實審法院得有罪之確信時，即應由法院諭知被告無罪之判決（最高法院七十
    六年度台上字第四九八六號判例參照）。
三、訊之被告雖坦承有於八十九年七月二十九日將系爭支票存入其所開立之第一商業
    銀行員林分行帳號00000000000號戶內之事實，惟堅決否認有侵占及
    偽造文書之犯行，辯稱：系爭支票係台資公司實際負責人丁○○於八十九年七月
    二十九日，因公司已倒閉，公司帳戶無法存款，丁○○聲稱已與桃城公司取得共
    識，可以使用該支票，在台資公司員林廠交予伊並指示伊存入伊帳戶內，以支付
    台資公司之員工薪水，伊收受該支票時，支票上之橡皮條戳已經蓋妥，並非伊所
    偽刻盜蓋，當時乙○○在場，伊請乙○○駕車載伊前往第一員林分行，乙○○表
    示停車不便而婉拒，伊即自行前往第一員林分行。系爭支票背面已蓋好「委任人
    ：」、「桃城工業有限公司」、「本票面金額委任□□□取款」等印文，伊經行
    員許修瑛告知後在「本票面委任□□□取款」之空格內，簽署自己姓名，存入其
    所開立之前開帳戶內。兌現後用以支付台資公司員工薪水及公司相關電費等，伊
    並未侵占系爭支票。伊不知丁○○與桃城公司負責人呂秀蓮商談之內容，與桃城
    公司和解時，呂秀蓮要求伊一同參與和解，丁○○答應分五期清償呂秀蓮，每期
    清償十萬八千五百二十四元。丁○○已支付二十一萬七千零四十八元，丁○○於
    偵查中帶了二十一萬元現金欲清償呂秀蓮，呂秀蓮表示需連同台資公司之前之欠
    款一百餘萬元一併清償而拒收，伊係依丁○○之指示而代收系爭支票。伊四個月
    薪水未領到，找不到丁○○，亦有受害等語。經查：
  (1)、被告於原審審理時供稱：丁○○之前即交付伊台資公司支票多張，囑伊代收兌
      現後支付員工薪水，伊即存入其夫何泉安之臺北國際商業銀行員林分行000
00000帳戶等語，並提出存摺明細影本為證，經原審調取台資公司支票明
      細核閱後，發現台資公司簽發之臺北國際商業銀行樹林分行0000000帳
      號、遠東商業銀行林口分行二一八帳號共十二張支票存入前開何泉安帳戶，且
      均退票，此有法務部票據信用資訊連結作業查詢明細表在卷可參，而丁○○於
      偵查中並未指稱被告侵占前開存入何泉安帳戶之支票。參以證人乙○○於原審
      審理時具結證稱：「我在台資公司員林廠內有看到一名男子將支票交給丙○○
      ，該男子還用台語對丙○○說這張你拿去代收。丙○○拿到支票時，背面已蓋
      章，我沒看到丙○○有蓋章的動作」等語，是被告辯稱係依丁○○指示代收等
      情，尚非無據。
  (2)、被告雖於八十九年十月十八日與桃城公司簽訂和解書，約定分五期清償系爭票
      款，每期清償十萬八千五百二十四元，有和解書影本在卷可佐，然第一、二期
      之分期款係由丁○○之妻陳麗玟以台資公司名義匯入桃城公司台北國際商業銀
      行桃城分行帳戶，此為告訴人呂秀蓮所承認，亦有匯款單二紙影本附卷可證。
      丁○○於偵查中攜帶二十一萬元現金欲清償呂秀蓮，為呂秀蓮所拒之事實，亦
      經證人乙○○結證在卷，如丁○○未指示被告代收系爭支票，何須為被告清償
      票款？質諸呂秀蓮坦承：丁○○於偵查中有攜帶二十一萬元分期款，因丁○○
      另欠貨款二百餘萬元，其唯恐丁○○誠信不足而拒收等語在卷，觀諸和解書影
      本亦有陳麗玟之簽名，在在顯示丁○○有意清償該筆票款。雖丁○○於偵查中
      堅決否認指示被告代收系爭支票，然丁○○、陳麗玟經多次傳喚未到，未能就
      上述疑點釋明，何況丁○○本身積欠呂秀蓮二百餘萬元，業經呂秀蓮向臺灣板
      橋地方法院檢察署提起詐欺告訴，呂秀蓮於原審審理時甚至指稱：陳麗玟向伊
      坦承有向被告借錢，被告轉向乙○○借款給陳麗玟等語，可見被告與丁○○夫
      婦之間存有債權債務關係，是丁○○於偵查中所述，尚難據為不利被告事實之
      認定，是被告所稱：伊係於和解協商時，被呂秀蓮之律師以系爭支票在其帳戶
      兌現而要求其加入和解乙節，亦可採信，是不能以被告有參與和解，即推定被
      告侵占系爭支票。
  (3)、另查，遍查全卷均未見丁○○提出任何與被告終止僱傭關係之證明文件，是丁○○究於何時與被告終止僱傭關係，實無從查考；因而被告辯稱其在於八十九
      年七月二十九日，仍本其職務關係，自丁○○處，代公司收取系爭支票，本無
      異於常情。依前慣例（被告有將台資公司支票存入其夫何泉安之台北國際商業
      銀行員林分行帳戶，丁○○於偵查中就此並未反駁），先予收受，亦難認其有
      何侵占之意圖。另證人即第一員林分行職員許修瑛於原審審理時結稱：「丙○○到銀行時，依照一般程序，我有問她支票禁止背書轉讓，她說委任人有委任
      她取款，他當時神色正常，我知道台資公司只繳兩期分期款，呂秀蓮有來銀行
      ，銀行未與呂秀蓮和解」等語，被告從事會計工作，並非至愚之人，如非受丁○○指示，豈會將系爭支票存入自己開立之銀行帳戶，甘冒票據追索暨負侵占
      罪責？
  (4)、綜上所述，被告所辯尚堪採信。此外，復查無其他積極證據足認被告有何公訴
      人所指侵占、偽造文書之犯行，揆諸首開說明，被告之犯罪行為尚屬不能證明
      。
四、原審固認被告犯罪行為不能證明，而為被告無罪判決之諭知，核無不合，檢察官
    上訴意旨，仍執陳詞，認為被告有侵占及行使偽造私文書之犯行，指摘原判決不
    當，為無理由，應予駁回。
五、據上論斷，應依刑事訴訟法第三百六十八條，判決如主文。
本案經檢察官甲○○到庭執行職務。
中      華      民      國    九十二     年      九      月    二十三   日
                                   臺灣高等法院臺中分院刑事第九庭
                                         審判長法  官  吳  重  政
                                               法  官  康  應  龍
                                               法  官  趙  春  碧
右正本證明與原本無異。
一、被告不得上訴。
二、檢察官得上訴。
如不服本判決應於收受送達後十日內向本院提出上訴書狀，其未敘述上訴之理由者並
得於提起上訴後十日內向本院補提理由書（均須按他造當事人之人數附繕本）。
                                               書記官  林  育  德
中      華      民      國    九十二     年      九      月    二十四   日
                                                                        Ｆ


司法院資訊處製作；財團法人民間司法改革基金會備份。
